臺北高等行政法院判決
　　　　　　　　　　　　　　　　　95年度訴字第00946號
　　　　　　　　　　　　　　　.
原　　　告　美商．肯納馬斯凱根公司
代　表　人　甲○○○○○○
訴訟代理人　黃靜嘉律師
被　　　告　經濟部智慧財產局
代　表　人　蔡練生（局長）
訴訟代理人　乙○○
上列當事人間因新型專利申請事件，原告不服經濟部中華民國95
年1月16日經訴字第09506160500號訴願決定，提起行政訴訟。本
院判決如下：
　　主  文
原告之訴駁回。
訴訟費用由原告負擔。
　　事  實
壹、事實概要：
    緣原告前於民國（下同）87年1 月16日以第00000000號「單
    晶鎳基超合金」向中央標準局（88年1 月26日改制為經濟部
    智慧財產局，即被告）申請新型專利，經被告形式審查，認
    本件說明書所揭露之技術內容和申請專利範圍所述內容均為
    有關合金之組成，為不具確定形狀之物質，非屬新型專利定
    義所界定之標的，乃以93年10月26日（93）智專一（四）02
    028字第09341767610號函知原告於60日內提出申復說明，經
    原告於94年1月7日重提申請專利範圍修正本及變更專利名稱
    為「單晶鎳基超合金及其製品」。案經被告依該修正本續行
    審查，以94年7月8日（94）智專一（四）02028字第0942062
    9640號新型形式審查核駁審定書為本案應不予專利之處分。
    原告不服，提起訴願，經遭駁回，遂向本院提起行政訴訟。
    原告未於言詞辯論期日到場。
貳、兩造聲明：
一、原告聲明：
    訴願決定及原處分均撤銷。
二、被告聲明：
    原告之訴駁回。
參、兩造之陳述：
一、原告主張之理由：
    本件申請標的已於94年1月7日修正為「單晶鎳基超合金及其
    製品」，實已排除專利法第97條第1 項不予專利之情事，同
    時亦符合新型專利要件。依92年2 月修正通過之新專利法之
    規定，新型專利申請案採形式審查，被告逐項審查本件之專
    利範圍，實已進行實質審查，有違專利法第97條之規定。
二、被告主張之理由：
(一)被告曾於93年10月26日以（93）智專一（四）02028字第093
    41767610號函通知原告提出申復說明，經原告於94年1月7日
    提出申請專利範圍修正本及變更專利名稱。本件係依申請時
    所提專利說明書之創作說明及94年1月7日修正所提申請專利
    範圍及專利說明書第1至2頁內容進行形式審查，合先敘明。
(二)按「申請專利之新型，經形式審查認有下列各款情事之一者
    ，應不予專利之處分：1 、新型非屬物品形狀、構造或裝置
    。．．．」為專利法第97條第1項第1款所明定。新型專利所
    保護範疇係為佔據有一定空間的物品實體，為其「形狀、構
    造或裝置」上的具體創作或改良，排除各種方法、用途、動
    物、植物、微生物、生物材料及不具確定形狀之物質。
(三)查系爭案其申請專利範圍請求標的雖為「單晶鎳基超合金製
    成的單晶物件」，但創作之技術性範圍是根據申請專利範圍
    記載技術內容來決定，系爭案申請專利範圍第1 項獨立項僅
    述及該單晶物件之物質特性，及其超合金材料組成元素之重
    量百分率，並無物品之「形狀、構造或裝置」方面之創作技
    術內容；申請專利範圍第2項及第3項附屬項亦僅係進一步描
    述該超合金包含之元素重量百分率；申請專利範圍第4 項附
    屬項係進一步描述該超合金之合金相穩定性；申請專利範圍
    第5項及第6項附屬項僅係進一步描述該單晶物件為單晶鑄造
    品，並無描述該單晶鑄造品之形狀、構造或裝置方面之技術
    內容；申請專利範圍第7 項附屬項僅係進一步描述該單晶鑄
    造品可作為渦輪發動機之組件用途，亦無該組件之形狀、構
    造或裝置方面之技術內容；申請專利範圍第8 項附屬項係進
    一步描述該單晶鑄造品做成之渦輪發動機之組件可為氣動渦
    輪葉片或氣動渦輪輪機葉等用途，惟此等描述亦僅係該合金
    材料之用途說明，亦無氣動渦輪葉片或氣動渦輪輪機葉之形
    狀、構造或裝置方面之技術內容。系爭案說明書及申請專利
    範圍所揭露之技術內容僅為合金之組成元素及成分之改變創
    作，為不具有確定形狀之物質，非為「物品之形狀、構造或
    裝置」之創作技術內容，不符新型專利所保護之範疇。
(四)原告稱被告所為系爭案之新型形式審查核駁處分書之審定理
    由「逐項審查申請專利範圍」，實已進行「實質審查」一節
    ，係屬原告有所誤解。「逐項審查申請專利範圍」與「實質
    審查」兩者係屬不同概念，不論是「形式審查」或「實質審
    查」均須對申請專利範圍每一請求項逐項予以審查，只是「
    形式審查」係針對申請專利範圍每一請求項，逐項審查是否
    符合專利法第97條所定義形式記載要件。被告對系爭案所發
    之核駁處分書審定理由，係就各請求項是否符合專利法第97
    條第1項第1款所規定之新型專利所保護範疇作逐一討論，以
    使原告明瞭其所請求之申請專利範圍何項能夠符合形式審查
    之要求，並未有進行須耗費大量時間之前案資料檢索而引述
    先前技術與系爭案之技術內容作專利要件（產業利用性、新
    穎性和進步性）之比較分析，亦未對申請專利範圍所揭示之
    技術內容是否為創作說明及圖式所支持進行判斷，故本件實
    際上並未有進行實質審查。
　　理  由
甲、程序方面：
    本件原告經合法通知，無正當理由未於言詞辯論期日到場，
    查無民事訴訟法第386 條所列各款情事，爰依行政訴訟法第
    218條準用民事訴訟法第385條之規定，准被告聲請，由其一
    造辯論而為判決。
乙、實體方面：
壹、兩造陳述要旨：
一、原告主張本件申請標的已於94年1月7日修正為「單晶鎳基超
    合金及其製品」，實已排除專利法第97條第1項不予專利之
    情事，同時亦符合新型專利要件。依92年2月修正通過之新
    專利法之規定，新型專利申請案採形式審查，被告逐項審查
    本件之專利範圍，實已進行實質審查，有違專利法第97條之
    規定等語。
二、被告則以系爭案申請專利範圍所揭露之技術內容僅為合金之
    組成元素及成分之改變創作，為不具有確定形狀之物質，非
    為「物品之形狀、構造或裝置」之創作技術內容，不符新型
    專利所保護之範疇，且被告係就各請求項是否符合專利法第
    97條第1項第1款所規定之新型專利所保護範疇作逐一討論，
    以使原告明瞭其所請求之申請專利範圍何項能夠符合形式審
    查之要求，並未進行實質審查等語置辯。
貳、兩造不爭之事實及兩造爭點：
    如事實概要欄所述之事實，業據提出發明新型專利申請書、
    說明書，專利補充、修正申請書、說明書為証，為兩造所不
    爭執，堪信為真，兩造爭點厥為：
一、系爭案是否符合新型專利要件？
二、被告就系爭案是否已進行實質審查？
參、本院之判斷：
一、本件應適用之法條與法理：
    專利法97條第1項第1款及第2項規定：「申請專利之新型，
    經形式審查認有下列各款情事之一者，應為不予專利之處分
    ：1、新型非屬物品形狀、構造或裝置者。．．．」、「為
    前項處分前，應先通知申請人限期陳述意見或補充、修正說
    明書或圖式。」。
二、系爭案並不符合新型專利要件：
    本件94年1月7日修正之申請專利範圍第1項獨立項僅述及該
    單晶物件之物質特性，及其超合金材料組成元素之重量百分
    率，並無物品之形狀、構造或裝置方面之技術內容；第2項
    及第3項附屬項亦僅係進一步描述該超合金包含之元素重量
    百分率；第4項附屬項係進一步描述該超合金之合金相穩定
    性；第5項及第6項附屬項僅係進一步描述該單晶物件為單晶
    鑄造品，並無描述該單晶鑄造品之形狀、構造或裝置方面之
    技術內容；第7項附屬項僅係進一步描述該單晶鑄造品可作
    為渦輪發動機之組件用途；第8項附屬項係進一步描述該單
    晶鑄造品做成之渦輪發動機之組件可為氣動渦輪葉片或氣動
    渦輪輪機葉等用途，惟此等描述亦僅係該合金材料之用途說
    明，亦無氣動渦輪葉片或氣動渦輪輪機葉之形狀、構造或裝
    置方面之技術內容。可知本件說明書所揭露之技術內容和申
    請專利範圍修正本所述內容均為有關合金之組成，為不具確
    定形狀之物質，非為物品之形狀、構造或裝置方面之創作，
    原處分因認其不符合專利法97條第1項第1款之規定，而不予
    新型專利，尚無違誤。
三、被告就系爭案並未進行實質審查：
    按所謂「形式審查」，係指專利專責機關根據新型專利說明
    書判斷是否滿足專利法第97條第1項各款所規定之「形式審
    查要件」，其並不耗費大量時間進行前案檢索，亦不實體審
    查是否滿足專利要件。系爭案原處分僅就修正後申請專利範
    圍逐項審查其「是否屬物品之形狀、構造或裝置方面之創作
    」，以判斷是否滿足「形式審查要件」，自未進行實質審查
    ，原告主張原處分逐項審查本件之專利範圍，實已進行實質
    審查，有違專利法第97條之規定云云，尚不足採。
四、從而，被告所為「本案應不予專利」之處分，並無違誤，訴
    願決定予以維持，亦稱正確。原告徒執前詞，訴請撤銷，為
    無理由，應予駁回。
肆、兩造其餘攻擊防禦方法均與本件判決結果不生影響，故不逐
    一論述，併此敘明。
據上論結，本件原告之訴為無理由，依行政訴訟法218條、第98
條第3項前段，民事訴訟法第385條，判決如主文。
中　　華　　民　　國　　96　　年　　5　　 月　　9　　日
                  第二庭審判長法  官  徐瑞晃
                              法  官  蕭惠芳
                              法  官　畢乃俊
上為正本係照原本作成。
如不服本判決，應於送達後20日內，向本院提出上訴狀並表明上
訴理由，如於本判決宣示後送達前提起上訴者，應於判決送達後
20日內補提上訴理由書（須按他造人數附繕本）。
中　　華　　民　　國　　96　　年　　5　   月　　9　　日
                              書記官  簡信滇
